臺灣高等法院臺中分院民事判決
110年度上字第225號

上  訴  人  拜倫營造有限公司

法定代理人  叢哲怡  

上  訴  人  拜倫國際有限公司

法定代理人  古仲遠  
被 上 訴人  凱尉股份有限公司

法定代理人  曾忠義  
訴訟代理人  黃逸哲律師
複 代 理人  蕭世駿律師
上列當事人間撤銷詐害債權行為等事件，上訴人對於中華民國11
0年3月19日臺灣臺中地方法院109年度訴字第2245號第一審判決
提起上訴，本院於中華民國111年6月8日言詞辯論終結，判決如
下：
    主  文
上訴駁回。
第二審訴訟費用由上訴人負擔。
    事實及理由
壹、程序方面： 
    上訴人拜倫營造有限公司（下稱拜倫營造公司）經合法通知
    ，未於言詞辯論期日到場，核無民事訴訟法第386條所列各
    款情形，爰依被上訴人之聲請，由其一造辯論而為判決。
貳、實體方面：
一、被上訴人主張： 
　㈠被上訴人與上訴人拜倫營造公司於民國106年10月29日訂立帷
    幕廠房興建工程契約 (下稱系爭契約)，嗣因請求返還工程
    款事件，經臺灣彰化地方法院（下稱彰化地院）108年度建
    字第18號（下稱另案）判命拜倫營造公司應給付被上訴人新
    臺幣（下同）698萬8800元。被上訴人聲請假扣押，經彰化
    地院於108年12月10日以108年度全字第39號裁定准被上訴人
    供擔保後得對拜倫營造公司之財產於100萬元範圍內為假扣
    押，並定於109年1月8日強制執行。詎被上訴人於109年1月1
    4日收受臺中地方法院（下稱臺中地院）函文，始知拜倫營
    造公司將如附表所示不動產（下合稱系爭不動產）於108年1
    1月28日以買賣原因移轉登記予上訴人拜倫國際有限公司（
    下稱拜倫國際公司），致使被上訴人扣押無著，故被上訴人
    對拜倫國際公司聲請假處分，經臺中地院109年度裁全字第3
    1號裁定准許在案。
　㈡拜倫營造公司於107年11月7日以系爭不動產為臺中商業銀行
    股份有限公司（下稱臺中商銀）設定最高限額抵押權504萬
    元，其長年因工程款涉訟，亦有多筆跳票紀錄，實已陷入無
    資力狀態，又拜倫國際公司之負責人古仲遠亦為拜倫營造公
    司之實際負責人，甚至為另案中拜倫營造公司之訴訟代理人
    ，故拜倫國際公司亦知悉被上訴人為拜倫營造公司之債權人
    ，足認上訴人均明知系爭不動產以買賣之原因為移轉，將減
    少拜倫營造公司之總體財產，損及拜倫營造公司之債權人權
    利。爰依民法第244條第2項、第4項規定，起訴聲明求為判
    決：⑴上訴人間於108年12月9日就系爭不動產所為買賣債權
    行為及於108年11月28日所為所有權移轉登記之物權行為，
    均應予撤銷。⑵拜倫國際公司應將系爭不動產於108年11月28
    日以買賣為登記原因之所有權移轉登記予以塗銷，並回復登
    記為拜倫營造公司所有。並答辯聲明求為判決：上訴駁回。
    （見本院卷第101頁）
二、上訴人部分：
　㈠拜倫營造公司未於言詞辯論期日到庭，據其於原審所為陳述
    及所提出書狀，並與拜倫國際公司均答辯以：
  ⑴拜倫營造公司積欠拜倫國際公司債務共744萬元，拜倫營造公
    司遂於108年11月27日以750萬元出售系爭不動產以清償債務
    ，且增加6萬元現金收入，符合相當對價，更無償繼續使用
    系爭不動產長達三年，相當於取得近百萬元之租金利益，是
    拜倫營造公司雖減少積極財產，亦同時清償既存債務，故出
    售系爭不動產對拜倫營造公司之資力並無影響，非詐害行為
    。又拜倫營造公司雖有辦理最高限額抵押權504萬元，然非
    當然負有債務，又拜倫營造公司固因工程款與他人涉訟，亦
    不能斷定拜倫營造公司陷於無資力狀態，尚不得以拜倫國際
    公司之負責人古仲遠，擔任拜倫營造公司於另案訴訟之訴訟
    代理人，即謂拜倫國際公司明知拜倫營造公司陷於無資力狀
    態。況被上訴人於109年7月22日之民事答辯㈡狀為終止系爭
    契約之意思表示，拜倫營造公司於109年7月23日收受繕本，
    則上訴人間前於108年11月27日、108年12月9日就系爭不動
    產所為之債權行為及物權行為，斯時亦難明知買賣系爭不動
    產足生損害於被上訴人於109年7月23日取得之債權。
  ⑵縱認被上訴人有698萬8800元債權，則拜倫營造公司以系爭契
    約可獲得契約金額之同業利潤標準淨利率13%之預期利益即4
    54萬2720元（計算式：34,944,000元×l3%=4,542,720元）主
    張抵銷抗辯，是被上訴人之債權應不逾244萬6080元（計算
    式：6,988,800元－4,542,720元=2,446,080元），另案經本
    院109年度建上字第40號判決被上訴人請求債權為244萬6080
    元本息，業經最高法院111年台上字第390號判決確定。又拜
    倫營造公司依民法第511條得向被上訴人請求647萬3062元，
    故經抵銷後，拜倫營造公司尚得對被上訴人請求至少402萬6
    982元（計算式：6,473,062-2,446,080=4,026,982），是被
    上訴人非拜倫營造公司之債權人，本件非詐害債權等語。
　㈡拜倫國際公司另答辯以：拜倫營造公司積欠拜倫國際公司之
    借款，會計師申報時漏列拜倫國際公司之應收帳款，於109
    年9月26日有向國稅局補報，又古仲遠為拜倫營造公司之總
    經理，不是股東等語。
　㈢原審為上訴人敗訴之判決，上訴人不服，均提起上訴，並上
    訴聲明求為判決：⑴原判決廢棄。⑵上開廢棄部分，被上訴人
    於第一審之訴駁回。（見本院卷第5頁）
三、兩造不爭執事項：（見本院卷第297頁至第298頁、第352頁
    至第353頁）
　㈠被上訴人於106年10月29日與拜倫營造公司訂立帷幕廠房興建
    工程契約，委由拜倫營造公司施作彰化縣○○鄉○○路000○0號
    之帷幕廠房工程，約定契約總價為3494萬4000元，被上訴人
    依約支付訂金698萬8800元。（見原審卷第319頁至第325頁
    ）
　㈡被上訴人於108年4月22日以臺中法院郵局第911號存證信函，
    催告拜倫營造公司應於108年5月31日完工；於同年6月13日
    以臺中法院郵局第1390號存證信函，以拜倫營造公司逾期完
    工為由，終止系爭契約，拜倫營造公司於108年6月17日收受
    。
  ㈢被上訴人另案主張系爭契約終止請求返還工程款之債權為244
    萬6080元本息（最高法院111年度台上字第390號判決確定）
    。
  ㈣被上訴人於108年7月17日就返還工程款之債權向彰化地院起
    訴，於108年12月6日具狀聲請假扣押。（見本院卷第307頁
    至第319頁）
  ㈤拜倫營造公司於108年11月28日將其所有系爭不動產，以買賣
    為原因為所有權移轉登記予拜倫國際公司（臺中市中興地政
    事務所108年興正登字第57160號）。（見原審卷第117頁至
    第134頁）
　㈥古仲遠（拜倫國際公司法定代理人）於108年4月29日存入200
    萬元、於同年5月2日存入86萬元、於同年5月29日存入180萬
    元、於同年8月30日存入100萬元、於同年9月9日存入160萬
    元及於同年10月4日存入18萬元，共計744萬元至拜倫營造公
    司第一銀行進化分行帳戶（帳號00000000000號）。（見原
    審卷第183頁至第193頁）
四、兩造爭執之事項：（見本院卷第298頁、第353頁）
　㈠被上訴人主張上訴人二人明知系爭不動產所為之買賣移轉行
    為（物權行為及債權行為），減少拜倫營造公司之財產，損
    及被上訴人之債權，依民法第244條第2項、第4項撤銷上訴
    人二人之間所為買賣為原因之所有權移轉登記，並回復登記
    為拜倫營造公司所有，有無理由？
　⑴系爭不動產於108年11月28日、108年12月9日為所有權移轉登
    記時，拜倫營造公司資產是否足以清償被上訴人債務？
　⑵拜倫營造公司於系爭不動產為所有權移轉登記時，是否明知
    系爭不動產所有權移轉登記有害及被上訴人債權？
　⑶拜倫營造公司是否明知其總體財產已不足清償所積欠被上訴
    人債務？
　㈡拜倫營造公司以對上訴人之債權647萬3062元主張抵銷，有無
    理由？
五、得心證之理由：
  ㈠按民法第244條之撤銷權，自債權人知有撤銷原因時起，1年
    間不行使，或自行為時起，經過10年而消滅，民法第245條
    亦有明定。又民法第245條所定法定期間為除斥期間，其期
    間經過時權利即告消滅。此項除斥期間有無經過，縱未經當
    事人主張或抗辯，法院亦應先為調查認定，以為判斷之依據
    （最高法院91年度台上字第2312號判決要旨參照）。查，拜
    倫營造公司於108年11月28日將系爭不動產以買賣之登記原
    因，移轉所有權登記予拜倫國際公司，被上訴人於109年1月
    14日始悉上情，此有被上訴人所提本院民事執行處通知及臺
    中市中正地政事務所109年1月9日中正地所一字第109000025
    9號函附於原審卷可憑（見原審卷第33頁至第35頁）。被上
    訴人於109年6月12日提起本件撤銷之訴（見原審卷第13頁收
    狀日期章），自被上訴人知有本件撤銷原因時起，未逾1年
    ，合於民法第245條所定之法定期間，合先敘明。
　㈡被上訴人主張上訴人2人就系爭不動產所為買賣之債權行為即
    所有權移轉登記之物權行為，應依民法第244條第2項、第4
    項撤銷，為有理由：
　⑴按債務人所為之有償行為，於行為時明知有損害於債權人之
    權利者，以受益人於受益時亦知其情事者為限，債權人得聲
    請法院撤銷之；債權人依第1項或第2項之規定聲請法院撤銷
    時，得並聲請命受益人或轉得人回復原狀；但轉得人於轉得
    時不知有撤銷原因者，不在此限，民法第244條第2項、第4
    項分別定有明文。前開條文所謂害及債權，乃指債務人之行
    為，致積極的減少財產，或消極的增加債務，因而使債權不
    能獲得清償之情形；債權人之債權，因債務人之行為，致有
    履行不能或困難之情形者，即應認有損害於債權人之權利（
    最高法院81年度台上字第207號、69年度台上字第1302號裁
    判意旨參照）。次按債權人依民法第244條規定，撤銷債務
    人所為之有償或無償行為者，祇須具備下列之條件，①債務
    人所為之法律行為；②法律行為有害於債權人；③法律行為係
    以財產權為目的；④為有償之法律行為，債務人於行為時，
    明知其行為有害於債權人，受益人於受益時，亦明知其事情
    。至於債務人之法律行為除有特別規定外，無論為債權行為
    抑為物權行為，均非所問。債務人所有之財產除對於特定債
    權人設有擔保物權外，應為一切債務之總擔保（最高法院42
    年台上字第323號、48年台上字第1750號裁判要旨、101年度
    台上字第498號民事判決參照）。
　⑵查被上訴人因3樓廠房新建工程，依系爭契約交付工程款698
    萬8800元予拜倫營造公司，嗣於108年6月13日終止系爭契約
    後，於108年7月17日具狀向彰化地院起訴請求拜倫營造公司
    返還工程款，經彰化地院於109年3月10日以108年度建字第1
    8號判決拜倫營造公司給付被上訴人698萬8800元及其遲延利
    息（下稱系爭債權①），拜倫營造公司不服提起上訴，經本
    院於110年9月7日以109年度建上字第40號判決原判決命拜倫
    營造公司給付被上訴人逾244萬6080元及其遲延利息（下稱
    系爭債權②）部分廢棄，駁回被上訴人該部分之請求，並駁
    回拜倫營造公司其餘上訴，被上訴人不服，提起上訴，經最
    高法院以111年度台上字第390號判決駁回上訴確定，此為兩
    造所不爭執，並有起訴狀、判決書各1份在卷可憑（見原審
    卷第23頁至第27頁、本院卷第139頁至第155頁、第307頁至
    第311頁）。
　⑶再查，被上訴人於另案108年度建字第18號請求返還工程款事
    件本案訴訟繫屬中，具狀聲請假扣押，經彰化地院以108年
    度全字第39號裁定准被上訴人供擔保後得對拜倫營造公司之
    財產於100萬元範圍內為假扣押，嗣被上訴人聲請假扣押強
    制執行，原審法院於109年1月14日通知拜倫營造公司業將系
    爭不動產所有權移轉登記與拜倫國際公司，此亦有彰化地院
    108年度全字第39號裁定、原審法院民事執行處109年1月13
    日函及附件臺中市中正地政事務所109年1月9日中正地所一
    字第1090000259號函附於原審卷附卷可稽（見原審卷第29頁
    至第35頁），堪認拜倫營造公司係於被上訴人提起返還工程
    款之本案訴訟後，始將系爭不動產以買賣為原因辦理所有權
    移轉登記予拜倫國際公司甚明。又參諸拜倫營造公司之稅務
    電子閘門所得、財產調件明細表，拜倫營造公司名下無財產
    ，僅於107年有利息所得212元、108年有利息合計472元（見
    本院卷第343頁至第345頁），益徵拜倫營造公司就系爭不動
    產為所有權移轉登記時，除系爭不動產外，其財產顯不足供
    債權人即被上訴人為強制執行或滿足被上訴人之債權；再者
    ，拜倫營造公司之支票存款帳戶自108年11月20日起有多筆
    跳票，跳票金額高達數百萬元，此有110年1月12日第一商業
    銀行進化分行一進化字第00009號函及所附拜倫營造公司支
    票存款戶退票資料查詢單附於原審卷可憑（見原審卷第353
    頁至第359頁），益見拜倫營造公司之財務狀況異常，其總
    財產不足支應其債務。是以拜倫營造公司將系爭不動產所有
    權移轉登記與拜倫國際公司時，其財產不足清償被上訴人之
    債權，並使被上訴人之債權陷於不能滿足狀態甚明。
　⑷又查，上訴人自承古仲遠係拜倫營造公司之總經理，負責拜
    倫營造公司對外承攬營造工程事務，叢哲怡則負責拜倫營造
    公司之會計財務部分等語（見原審卷第170頁），並叢哲怡
    於原審經原審法院以當事人訊問時陳稱：約在4 、5 年前，
    拜倫營造公司前負責人因無意經營公司，古仲遠問伊是否有
    意經營，伊就買下拜倫營造公司與營造牌，伊接手時，對這
    個行業不是非常熟悉，所以需要請古仲遠來幫伊處理。拜倫
    營造公司之大、小章及帳戶存摺都放在公司，由伊決定使用
    ，伊不在時也有授權古仲遠使用，授權給古仲遠使用的頻率
    很高；拜倫營造公司之網路銀行帳戶是古仲遠在操作，伊不
    會用，因為很多錢要匯進匯出，伊不是很熟悉；公司實際是
    由伊負責，銀行方面伊會，業務跟工程是古仲遠負責等語（
    見原審卷第278頁至第283頁），足見拜倫營造公司法定代理
    人叢哲怡及總經理均知悉拜倫營造公司之財務狀況，並拜倫
    營造公司總體財產排除系爭不動產後並不足以清償被上訴人
    之系爭債權①。又古仲遠於彰化地院108年度建字第18號給付
    工程款事件中亦為被告兼拜倫營造公司之訴訟代理人，而上
    訴人自陳拜倫國際公司為古仲遠所獨資設立，則古仲遠既為
    拜倫國際公司之法定代理人，堪認拜倫國際公司與拜倫營造
    公司就系爭不動產為買賣及所有權移轉登記時，明知被上訴
    人對拜倫營造公司有系爭債權①存在，且拜倫營造公司之總
    體財產並不足以清償被上訴人之系爭債權①。是以被上訴人
    主張上訴人明知其等間就系爭不動產所為買賣與移轉登記行
    為有害於被上訴人之系爭等語，應堪採信。
　㈢上訴人辯稱其等買賣系爭不動產係為清償拜倫營造公司對拜
    倫國際公司之債務，雖減少拜倫營造公司之積極財產，亦同
    時清償既存債務等語，並提出拜倫營造公司名下第一商業銀
    行帳戶之存款明細、拜倫國際公司分類帳、資產負債表等為
    證（見原審卷第183頁至第193頁、本院卷第241頁至第243頁
    ）。然查：
　⑴參諸拜倫營造公司之第一商業銀行帳戶明細，僅可證明古仲
    遠曾自108年4月29日起至108年10月4日止陸續匯款744萬元
    至拜倫營造公司帳戶內，然匯款原因多端，古仲遠既為拜倫
    營造公司之總經理，其負責工程事項，又經手公司帳戶匯款
    事宜，亦不能排除上開匯款僅係古仲遠調度拜倫營造公司自
    有資金或收取公司之工程款項，尚不能遽指為拜倫營造公司
    向拜倫國際公司所借款項，且拜倫國際公司為法人，古仲遠
    為自然人，兩者為不同法律主體，難認古仲遠所為匯款與拜
    倫國際公司有何關聯。另參以叢哲怡供陳因個人需用而以叢
    哲怡名義提領該帳戶款項，並不是拜倫營造公司業務所需，
    古仲遠如果要借錢給伊，會匯到伊私人戶頭或是拿給現金，
    也可以匯到拜倫營造公司給伊等語（見原審卷第280頁），
    足見拜倫營造公司帳戶，除拜倫營造公司本身使用外，亦有
    供叢哲怡私人使用，且古仲遠匯款至拜倫營造公司帳戶內之
    款項亦可能是古仲遠借給叢哲怡私人之款項，並拜倫國際公
    司自承該六筆匯款先前均未列載為拜倫國際公司之應收帳款
    ，嗣於109年9月26日方向國稅局申請更正資產負債表（見本
    院卷第235頁），且參諸拜倫國際公司之分類帳就該744萬元
    列載於股東往來項下，亦與上訴人所稱系爭6筆匯款為拜倫
    國際公司借予拜倫營造公司之借款不符，是以古仲遠前開匯
    款至拜倫營造公司帳戶合計744萬元，是否為拜倫營造公司
    向拜倫國際公司之借款，即屬有疑。衡以叢哲怡於當事人訊
    問稱拜倫營造公司有向古仲遠借款，但未寫借據，伊沒有記
    錄向古仲遠借錢是支付哪些工程款，金額大家都很明白；也
    沒有記錄彙算金額，是古仲遠借款給拜倫營造公司等語（見
    原審卷第279頁至第283頁）。亦與上訴人所稱拜倫國際公司
    陸續借款744萬元予拜倫營造公司不符。是以上訴人所辯以
    出售系爭不動產價金抵償拜倫營造公司對拜倫國際公司之借
    款債務云云，並無可採。
　⑵再者，債務人所有之財產除對於特定債權人設有擔保物權外
    ，應為一切債務之總擔保，本件拜倫國際公司與被上訴人均
    為一般債權人，應立於同一清償次序，拜倫營造公司僅以系
    爭不動產之買賣價金清償對拜倫國際公司之債務，顯已積極
    減少拜倫營造公司之財產而有害及被上訴人之債權，並拜倫
    營造公司出售系爭不動產後名下並無其他財產，亦如前述，
    拜倫營造公司明知其名下財產不足清償一切債務，而竟將系
    爭不動產出賣予拜倫國際公司，及拜倫國際公司於受益時亦
    知其情事者，揭諸前開最高法院裁判要旨，債權人即被上訴
    人主張依民法第244條第2項之規定，訴請撤銷上訴人間就系
    爭不動產所為買賣之債權行為及所有權移轉登記之物權行為
    ，核屬有據。上訴人前開所辯，仍無可採。
　㈣上訴人另辯稱拜倫營造公司對於被上訴人有工程款債權，並
    以為抵銷之抗辯等語。然查，拜倫營造公司於另案被上訴人
    請求返還工程款事件中，主張就該工程未完成部分，有預期
    利益454萬2720元，並以之為抵銷抗辯，經本院以109年建上
    字第40號判決認被上訴人終止系爭契約後，拜倫營造公司因
    終止系爭契約所失利益454萬2720元，並以之扣除被上訴人
    所得請求返還已給付之工程款後，拜倫營造公司應返還被上
    訴人244萬6080元，並經最高法院駁回上訴確定，是被上訴
    人對於拜倫營造公司之系爭債權②為244萬6080元。而拜倫營
    造公司以對被上訴人就彰化縣○○鄉○○路000戶0F-0F結構補強
    、外牆拉皮等工程，有第四期工程款債權120萬6975元為由
    ，向彰化地院起訴請求給付工程款，經彰化地院以109年度
    建字第4號判決被上訴人應給付拜倫營造公司120萬6975元（
    尚未確定）。是拜倫營造公司縱以該120萬6975元債權為抵
    銷後，仍不足清償系爭債權，則上訴人主張被上訴人對於拜
    倫營造公司已無債權云云，委無足採。
　㈤綜上所述，拜倫營造公司明知其無力清償被上訴人之系爭債
    權①，仍將系爭不動產出售予拜倫國際公司，並為所有權移
    轉登記予拜倫國際公司，且拜倫國際公司亦明知此情，該買
    賣行為顯減少拜倫營造公司之責任財產，而害及被上訴人債
    權之實現，被上訴人依民法第244條第2項規定，請求撤銷上
    訴人間就系爭不動產所為買賣之債權行為及移轉所有權之物
    權行為，並依同法第4項規定請求拜倫國際公司塗銷系爭不
    動產所有權移轉登記，及回復登記為拜倫營造公司所有，於
    法有據，應予准許。原審為被上訴人勝訴之判決，於法並無
    不合。上訴論旨仍執前詞，指摘原判決不當，求予廢棄改判
    ，為無理由，應予駁回其等上訴。
六、本件事證已臻明確，兩造其餘之攻擊或防禦方法及所用之證
    據，經本院斟酌後，認為均不足以影響本判決之結果，爰不
    逐一論列，附此敘明。
七、據上論結，本件上訴為無理由，依民事訴訟法第463條、第3
    85條第1項、第449條第1項、第78條、第85條第1項前段，判
    決如主文。
中    華    民    國    111    年    6     月    29   日
　　　　　　　　民事第六庭    審判長法　官  楊熾光
　　　　　　　　　　　　　　　　    法　官  郭玄義
　　　　　　　　　　　　　　　　    法　官  戴博誠
正本係照原本作成。
如不服本判決，應於收受送達後20日內向本院提出上訴書狀，其
未表明上訴理由者，應於提出上訴後20日內向本院補提理由書狀
（均須按他造當事人之人數附繕本）。因疫情而遲誤不變期間，
得向法院聲請回復原狀。
上訴時應提出委任律師或具有律師資格之人之委任狀；委任有律
師資格者，另應附具律師資格證書及釋明委任人與受任人有民事
訴訟法第466條之1第1項但書或第2項所定關係之釋明文書影本。
如委任律師提起上訴，應一併繳納上訴裁判費。

　　　　　　　　　　　　　　　　    書記官  張惠彥
中　　華　　民　　國　　111 　年　　6 　　月　　29　　日







附表：
種類 坐落地段 面積（平方公尺） 權利範圍 備註 土地 臺中市○區○○○00000地號 530 38/1000  建物 臺中市○區○○○0000○號 總面積：95.80 陽台：12.91 全部 門牌號碼：臺中市○區○○路000○0號3樓之1 備考：共有部分同段7220建號，面積1138.37平方公尺，權利範圍325/10000